臺灣基隆地方法院民事判決
110年度基簡字第242號
原      告  凱基商業銀行股份有限公司


法定代理人  魏寶生  
訴訟代理人  林盟凱  
            曹逸晉  
被      告  劉陳含笑

            劉長瓚  

            劉宏𠔵  

            劉金燕  

            劉月霞  


            劉來春  

            劉月玲  

            劉月瑛  

            劉月珠  

            蔡曾寶銀

            劉清榮  


            劉清華  


            楊桂馨  

            劉琪翔  

            劉琪舜  

            劉舒謹  

            劉  添  


            周明娥  

            李元豪  


            李啔民  


            王羽庭  

            王湘淩  

            顏旭昇  


            林廣聖  


            傅紀宏  


            傅紀杰  

            傅紀明  

            傅雅鈴  


            胡國偉  

            胡美貞  

            胡美馨  


兼上列3 人  胡啟鈞  
訴訟代理人          

被      告  傅  珉  

上列當事人間請求代位分割遺產事件，本院於民國110年4月8日
言詞辯論終結，判決如下：
    主      文
被告劉陳含笑、劉長瓚、劉宏𠔵、劉金燕、劉月霞、劉來春、劉
月玲、劉月瑛、劉月珠應就被繼承人劉金木所遺如附表一所示之
土地辦理繼承登記。
被告與被代位人林釗如公同共有如附表一所示之土地，應依附表
三所示之應繼分比例分割為分別共有。
原告其餘之訴駁回。
訴訟費用由被告依附表二「應繼分比例欄」所示之比例負擔，由
原告負擔一百一十二分之三。 
　　事實及理由
壹、程序事項
一、本件原告代位債務人林釗如請求對被繼承人劉昆山所遺留如
    附表一所示之土地（下稱系爭土地）予以裁判分割，系爭土
    地位在本院轄區，依家事事件法第70條第2款或同法第5條準
    用民事訴訟法第10條規定，本院自有管轄權，先予敘明。
二、本件共有人劉金木、林文隆於起訴時已死亡，原告嗣陳報劉
    金木之繼承人為劉陳含笑、劉長瓚、劉宏𠔵、劉金燕、劉月
    霞、劉來春、劉月玲、劉月瑛、劉月珠（下稱劉陳含笑等9
    人），林文隆之繼承人為被告林廣聖及被代位人林釗如，並
    更正附表二，應認已就劉金木、林文隆部分更正為被告劉陳
    含笑、劉長瓚、劉宏𠔵、劉金燕、劉月霞、劉來春、劉月玲
    、劉月瑛、劉月珠、林廣聖。　　
三、被告劉陳含笑、劉長瓚、劉宏𠔵、劉金燕、劉月霞、劉來春
    、劉月玲、劉月瑛、劉月珠、蔡曾寶銀、劉清榮、楊桂馨、
    劉琪舜、劉舒謹、劉添、周明娥、李元豪、李啔民、王羽庭
    、王湘淩、顏旭昇、林廣聖、傅紀宏、傅紀杰、傅紀明、傅
    雅鈴、胡國偉、胡啟鈞、胡美貞、胡美馨、傅珉經合法通知
    ，均未於言詞辯論期日到場，亦無民事訴訟法第386條各款
    所列情形，爰依原告之聲請，由其一造辯論而為判決。
貳、實體事項
一、被代位人林釗如積欠原告新臺幣（下同）27,936元及利息未
    清償，經原告聲請強制執行數次未果，由臺灣臺中地方法院
    （下稱臺中地院）發給債權憑證。訴外人劉昆山於民國62年
    1月18日死亡，遺有系爭土地，林釗如與被告為其繼承人或
    再轉繼承人全體，並各於96年4月14日、109年10月23日辦理
    公同共有繼承登記，應繼分比例如附表二所示，林釗如卻怠
    於行使分割遺產之權利，原告為保全債權，為此依民法第24
    2條、第1164條規定提起本件訴訟，代位林釗如請求被告劉
    陳含笑等9人及林釗如、被告林廣聖應分別就被繼承人劉金
    木、林文隆所有系爭土地辦理繼承登記之判決，另請求被告
    應與林釗如就系爭土地依附表二所示之應繼分比例分割為分
    別共有之判決。
二、被告抗辯略以：
  ㈠被告胡國偉、胡啟鈞、胡美貞、胡美馨均陳稱：不知應繼分
    比例為何，亦不知土地位於何處，不知如何處理等語。
  ㈡被告劉清華、劉琪翔均陳稱：並沒有積欠原告債務，為何要
    被告，且土地有3塊，應該割1塊就好等語。並答辯聲明：原
    告之訴駁回。
  ㈢被告劉陳含笑、劉長瓚、劉宏𠔵、劉金燕、劉月霞、劉來春
    、劉月玲、劉月瑛、劉月珠、蔡曾寶銀、劉清榮、楊桂馨、
    劉琪舜、劉舒謹、劉添、周明娥、李元豪、李啔民、王羽庭
    、王湘淩、顏旭昇、林廣聖、傅紀宏、傅紀杰、傅紀明、傅
    雅鈴、傅珉均未於言詞辯論期日到場，亦未提出書狀作何聲
    明或陳述。　　
三、原告依民法第242條、第1164條規定，代位林釗如提起本件
    分割遺產訴訟，請求被告劉陳含笑等9人及林釗如、被告林
    廣聖應分別就被繼承人劉金木、林文隆所有系爭土地辦理繼
    承登記，另請求被告應與林釗如將系爭土地分割為按附表二
    所示之應繼分比例之分別共有關係。茲分述如下：
　㈠按「債務人怠於行使其權利時，債權人因保全債權，得以自
    己之名義，行使其權利。」民法第242條前段有明文規定。
    次按請求分割公同共有物之訴，訴訟標的對於全體共有人必
    須合一確定，屬固有必要共同訴訟，原應由同意分割之共有
    人起訴，並以反對分割之其他共有人全體為共同被告，當事
    人適格始無欠缺；惟債權人基於民法第242條規定，代位行
    使債務人之權利，自無再以被代位人（即債務人）為共同被
    告之餘地（臺灣高等法院暨所屬法院107年法律座談會民事
    類提案第12號研討結果參照）。再按「繼承人得隨時請求分
    割遺產。但法律另有規定或契約另有訂定者，不在此限。」
    「繼承人有數人時，在分割遺產前，各繼承人對於遺產全部
    為公同共有。」「公同共有物之分割，除法律另有規定外，
    準用關於共有物分割之規定。」「各共有人，除法令另有規
    定外，得隨時請求分割共有物，但因物之使用目的不能分割
    或契約訂有不分割之期限者，不在此限。」民法第1164條、
    第1151條、第830條第2項、第823條第1項分別定有明文。
　㈡查原告對林釗如有27,396元及其中27,559元自101年3月9日起
    算之約定遲延利息債權，曾多次對林釗如聲請強制執行，但
    全未受償等情，業據提出臺中地院核發之債權憑證為證（見
    本院卷第19頁至第25頁），堪信屬實。又劉昆山於62年1月1
    8日死亡，由訴外人劉金木、林文隆、傅紀豪與林釗如、被
    告蔡曾寶銀、劉清榮、劉清華、楊桂馨、劉琪翔、劉琪舜、
    劉舒謹、劉添、周明娥、李元豪、李啔民、王羽庭、王湘淩
    、顏旭昇、林廣聖、傅紀宏、傅紀杰、傅紀明、傅雅鈴、胡
    國偉、胡啟鈞、胡美貞、胡美馨於96年4月14日辦理公同共
    有繼承登記，被告傅珉則於109年10月23日以分割繼承傅紀
    豪之遺產為原因辦理公同共有繼承登記，惟迄今尚未就系爭
    土地分割為分別共有關係等情，有系爭土地登記第三類謄本
    、新北市瑞芳地政事務所110年1月29日新北瑞地登字第1106
    070970號函檢送辦理系爭土地繼承登記之土地登記申請書、
    繼承系統表及戶籍謄本等資料可憑（見本院卷第73頁至第11
    3頁、第173頁至第279頁），堪信為真實。再依林釗如之調
    件明細表所載內容（見本院卷第57頁），其名下除與被告公
    同共有之系爭土地外，並無其餘財產供清償其對於原告所負
    上開債務，且原告曾多次對林釗如聲請強制執行，均執行無
    結果而全未受償，已如前述，堪認林釗如之責任財產，實不
    足以擔保其所負之債務，又被告均未爭執系爭土地有不能分
    割之情形或有不分割之約定，林釗如卻怠於請求分割遺產，
    以換價清償對原告之債務，原告主張其有代位訴請分割遺產
    之必要，自屬有據，應予准許。
  ㈢按繼承人自繼承開始時，除本法另有規定外，承受被繼承人
    財產上之一切權利、義務。但權利、義務專屬於被繼承人本
    身者，不在此限，民法第1148條第1項定有明文；又分割共
    有物乃直接對共有物之權利有所變動，性質上屬處分行為，
    故共有不動產之共有人中有已死亡者，依民法第759條規定
    ，其繼承人，自非先經繼承登記，不得訴請分割共有物，而
    於該繼承人為被告之情形，為求訴訟之經濟，原告可就請
    求繼承登記及分割共有物之訴一併提起，即以一訴請求該死
    亡共有人之繼承人辦理繼承登記，並請求該繼承人於辦理繼承登記後，與原告及其餘共有人分割共有之不動產。原告主張系爭土地為林釗如、劉金木、林文隆與被告蔡曾寶銀、劉清榮、劉清華、楊桂馨、劉琪翔、劉琪舜、劉舒謹、劉添、周明娥、李元豪、李啔民、王羽庭、王湘淩、顏旭昇、林廣聖、傅紀宏、傅紀杰、傅紀明、傅雅鈴、胡國偉、胡啟鈞、胡美貞、胡美馨、傅珉所公同共有，因劉金木、林文隆分別於99年2月23日、105年9月15日死亡，劉金木之繼承人即被告劉陳含笑等9人、林文隆之繼承人即被代位人林釗如、被告林廣聖，迄未辦理繼承登記等情，有土地登記第三類謄本可憑，原告依民法第759條規定，請求被告劉陳含笑等9人就劉金木所遺系爭土地之所有權辦理繼承登記，核屬有據。惟按土地法第73條第1項規定：土地權利變更登記，應由權利人及義務人會同聲請之，其無義務人者，由權利人聲請之，其係繼承登記者，得由任何繼承人為全體繼承人聲請之；土地登記規則第120條第1項規定：繼承人為二人以上，部分繼承人因故不能會同其他繼承人共同申請繼承登記時，得由其中一人或數人為全體繼承人之利益，就被繼承人之土地，申請為公同共有之登記。所謂登記係指「全體繼承人」公同共有之繼承登記，若未能會同全體繼承人辦理者，得由繼承人中之一人或數人為「全體繼承人」之利益，申請為「公同共有」之繼承登記。又最高法院於83年度台上字第1675號判決敘明：「繼承人有數人時，在分割遺產前，各繼承人對於遺產全部為公同共有，民法第一千一百五十一條定有明文。又繼承登記，得由任何繼承人為全體繼承人聲請之，合法繼承人為二人以上，其中部分繼承人因故不能會同其他繼承人共同申請繼承登記時，得由其中一人或數人為全體繼承人之利益，就被繼承人之土地，申請為公同共有之登記，其經繼承人全體同意者，得申請為分別共有之登記，復為土地法第七十三條第一項及土地登記規則第二十九條第一項所明定。依此規定，聲請為分別共有之繼承登記，必須經全體繼承人之同意，始得為之，又各繼承人得為全體繼承人之利益，單獨聲請為公同共有之繼承登記，故在繼承人相互間並無以訴請求他繼承人協同辦理繼承登記之必要，本院七十年一月二十日第二次民事庭會議決議僅指不動產之共有人中一人死亡，他共有人請求分割時，為求訴訟經濟起見，可許『他共有人』以一訴請求該死亡之共有人之繼承人辦理繼承登記及分割共有物，非謂繼承人相互間亦得以訴請求他繼承人協同辦理繼承登記」之旨，足見最高法院之見解，係認繼承之共有人中一人死亡，他共有人請求分割時，得以一訴請求該死亡之共有人之繼承人辦理繼承登記，並同時請求分割共有物；而在繼承人相互間，則無以訴請求他繼承人協同辦理繼承登記之必要，甚為明確。依上開法條規定及最高法院之見解，可知繼承人須先辦理遺產之全體繼承人公同共有之繼承登記，始得分割遺產，未能會同全體繼承人辦理者，得由繼承人中之一人或數人為全體繼承人之利益，申請為公同共有之繼承登記。原告既代位林釗如而為林文隆之繼承人之一，其未能會同其他繼承人即被告林廣聖辦理系爭土地之繼承登記時，依土地登記規則第30條、第120條第1項規定，自得為全體繼承人之利益，就該不動產申請為全體繼承人辦理公同共有之繼承登記，於辦理完畢後，再為遺產之分割，原告請求代位林釗如辦理繼承登記云云，欠缺權利保護之必要，應不准許，且被告林廣聖並非原告之債務人，對原告自不負有以自己費用，就所繼承遺產辦理繼承登記之義務，原告尚不得請求被告林廣聖就林文隆所遺系爭土地辦理繼承登記，且在林文隆所遺系爭土地辦理繼承登記前，原告不得代位林釗如請求分割林文隆所遺系爭土地之遺產。
  ㈣另按「遺產繼承人，除配偶外，依左列順序定之：直系血親
    卑親屬。」「前條所定第一順序之繼承人，以親等近者為先
    。」「同一順序之繼承人有數人時，按人數平均繼承。」「
    配偶有相互繼承遺產之權，其應繼分，依左列各款定之：
    與第一千一百三十八條所定第一順序之繼承人同為繼承時，
    其應繼分與他繼承人平均。」民法第1138條第1款、第1139
    條、第1141條前段、第1144條第1款分別有明文規定。查系
    爭土地原為被繼承人劉昆山所有，劉昆山於62年1月18日死
    亡，由其配偶劉查某及子女劉金木、劉水金、劉富、劉添、
    劉緞、劉秀子、劉玉雲共同繼承；劉水金於63年12月21日死
    亡，由其配偶蔡曾寶銀及子女劉清榮、劉清華共同繼承；劉
    查某於68年1月4日死亡，由其子女劉金木、劉富、劉添、劉
    緞、劉秀子、劉玉雲及孫子女劉清榮、劉清華共同繼承（劉
    水金於63年12月21日死亡，由其子女劉清榮、劉清華怡代位
    繼承）。劉富於93年11月4日死亡，由其配偶楊桂馨及子女
    劉琪翔、劉琪舜、劉舒謹共同繼承。劉緞於72年7月25死亡
    ，由其配偶李世章及子女李啔煇、李啔民、李尹玲共同繼承
    ；李啔煇於77年12月18日死亡，由其配偶周明娥及子女李元
    豪共同繼承；李伊玲於93年9月23日死亡，由其配偶顏旭昇
    及子女王羽庭、王湘凌共同繼承。劉秀子於82年1月1日死亡
    ，由其配偶林文隆及子女傅紀宏、傅紀杰、傅紀豪、傅紀明
    、傅雅鈴、林釗如、林廣聖共同繼承；林文隆於105年9月15
    日死亡，由其子女林釗如、林廣聖共同繼承；傅紀豪於109
    年5月7日死亡，協議分割由傅珉繼承。劉玉雲於75年4月27
    日死亡，由其配偶胡常雄及子女胡國偉、胡啟鈞、胡美貞、
    胡美馨共同繼承；胡常雄於81年1月28日死亡，由其子女胡
    國偉、胡啟鈞、胡美貞、胡美馨共同繼承，有繼承系統表及
    戶籍謄本足憑，揆諸前開規定，林釗如與被告之應繼分比例
    應如附表三所示。
　㈤再按法院選擇遺產分割之方法，應具體斟酌公平原則、各繼
    承人之利害關係、遺產之性質及價格、利用價值、經濟效用
    、經濟原則及使用現狀、各繼承人之意願等相關因素，以為
    妥適之判決。又公同共有遺產分割自由之原則下，民法第11
    64條所稱之「得隨時請求分割」依同法第829條及第830條第
    1項規定觀之，自應解為包含請求終止公同共有關係在內，
    俾繼承人之公同共有關係歸於消滅而成為分別共有，始不致
    與同法第829條所定之旨趣相左，庶不失繼承人得隨時請求
    分割遺產之立法本旨（最高法院93年度台上字第2609號判決
    意旨參照）。原告主張系爭土地之分割方法，為由被告與林
    釗如依應繼分比例分別共有，以利原告聲請強制執行，另被
    告迄未提出其他分割方法，本院審酌依系爭土地之性質、經
    濟效用，分割為分別共有，不致損及被告與林釗如之利益，
    故認本件分割方法應由被告與林釗如就系爭土地依附表三所
    示之應繼分比例，分割為分別共有為適當。
四、綜上所述，原告依民法第242條、第759條、第1164條規定，
    代位林釗如請求被告劉陳含笑等9人就劉金木所遺系爭土地
    之所有權辦理繼承登記，及請求被告分割系爭土地，並按附
    表三所示應繼分比例登記為分別共有，為有理由，應予准許
    ，逾上開範圍之請求，為無理由，應予駁回。
五、末按因共有物分割、經界或其他性質上類似事件涉訟，由敗
    訴當事人負擔訴訟費用顯失公平者，法院得酌量情形，命勝
    訴之當事人負擔其一部，民事訴訟法第80條之1定有明文。
    查裁判分割遺產之形成訴訟，法院決定遺產分割之方法時，
    應斟酌何種分割方法較能增進共有物之經濟效益，並兼顧全
    體繼承人之利益，以決定適當之分割方法，不受原告聲明之
    拘束，亦不因何造起訴而有不同。本件原告即代位人請求裁
    判分割遺產雖有理由，惟關於訴訟費用之負擔，應由兩造按
    比例負擔，始屬公允，爰命訴訟費用之負擔如主文第4項所
    示。
六、本件事證已經明確，兩造其餘之攻擊或防禦方法及所用之證
    據，經本院斟酌後，認為均不足以影響本判決之結果，爰不
    逐一論列，附此敘明。　　
七、結論：本件原告之訴為一部有理由，一部無理由，依民事訴
    訟法第385條第1項前段、第80條之1，判決如主文。
中　　華　　民　　國　　110 　年　　4 　　月　　22　　日
                  基隆簡易庭法　官　陳湘琳　　　　　
以上正本係照原本作成。
如對本判決上訴，須於判決送達後20日內向本院提出上訴狀。
如委任律師提起上訴者，應一併繳納上訴審裁判費。
中　　華　　民　　國　　110 　年　　4 　　月　　22　　日
                            書記官　林亭如
附表一：
編號 土地坐落 使用地類別 面積（平方公尺） 權利範圍 1. 新北市○○區○○○段○○○○段00地號 農牧用地 1314 公同共有1/1 2. 新北市○○區○○○段○○○○段00地號 農牧用地 4486 公同共有1/1 3. 新北市○○區○○○段○○○○段00地號 農牧用地 1077 公同共有1/1 

附表二：
編號 繼承人姓名 應繼分比例 1. 劉陳含笑 63分之1 2. 劉長瓚 63分之1 3. 劉宏𠔵 63分之1 4. 劉金燕 63分之1 5. 劉月霞 63分之1 6. 劉來春 63分之1 7. 劉月玲 63分之1 8. 劉月瑛 63分之1 9. 劉月珠 63分之1 10. 蔡曾寶銀 24分之1 11. 劉清榮 336分之17 12. 劉清華 336分之17 13. 楊桂馨 28分之1 14. 劉琪翔 28分之1 15. 劉琪舜 28分之1 16. 劉舒謹 28分之1 17. 劉添 7分之1 18. 周明娥 42分之1 19. 李元豪 42分之1 20. 李啔民 21分之1 21. 顏旭昇 63分之1 22. 王羽庭 63分之1 23. 王湘淩 63分之1 24. 傅紀宏 56分之1 25. 傅紀杰 56分之1 26. 傅珉 56分之1 27. 傅紀明 56分之1 28. 傅雅鈴 56分之1 29. 林廣聖 112分之3 30. 林釗如（被代位人） 112分之3 31. 胡國偉 28分之1 32. 胡啟鈞 28分之1 33. 胡美貞 28分之1 34. 胡美馨 28分之1 

附表三：
編號 繼承人姓名 應繼分比例 1. 劉陳含笑 63分之1 2. 劉長瓚 63分之1 3. 劉宏𠔵 63分之1 4. 劉金燕 63分之1 5. 劉月霞 63分之1 6. 劉來春 63分之1 7. 劉月玲 63分之1 8. 劉月瑛 63分之1 9. 劉月珠 63分之1 10. 蔡曾寶銀 24分之1 11. 劉清榮 336分之17 12. 劉清華 336分之17 13. 楊桂馨 28分之1 14. 劉琪翔 28分之1 15. 劉琪舜 28分之1 16. 劉舒謹 28分之1 17. 劉添 7分之1 18. 周明娥 42分之1 19. 李元豪 42分之1 20. 李啔民 21分之1 21. 顏旭昇 63分之1 22. 王羽庭 63分之1 23. 王湘淩 63分之1 24. 傅紀宏 56分之1 25. 傅紀杰 56分之1 26. 傅珉 56分之1 27. 傅紀明 56分之1 28. 傅雅鈴 56分之1 29. 林廣聖 56分之1 30. 林釗如（被代位人） 56分之1 31. 胡國偉 28分之1 32. 胡啟鈞 28分之1 33. 胡美貞 28分之1 34. 胡美馨 28分之1  林文隆 56分之1（由被代位人林釗如及被告林廣聖公同共有）